臺灣屏東地方法院交通事件裁定　　　　 94年度交聲更字第5號
聲　請　人　交通部公路總局高雄區監理所屏東監理站
異　議　人
即受處分人　甲　○　男　43歲.
上列異議人因違反道路交通管理處罰條例案件，對於交通部公路
總局高雄區監理所屏東監理站93年8 月20日所為之裁決處分（處
分案號：屏監違字第裁82—Ｎ00000000號），聲明異議
，本院裁定後，經臺灣高等法院高雄分院撤銷發回本院更為裁定
如下：
    主  文
原處分撤銷。
    理  由
一、原處分機關以：異議人即受處分人甲○所有ＶＹ—七五二六
    號自小客車，因未依限期在民國85年8 月31日前參加定期檢
    驗，並逾期6 個月以上，遭原處分機關即交通部公路總局高
    雄區監理所屏東監理站於88年12月27日依法註銷牌照後，異
    議人竟仍於92年10月16日，駕駛已遭註銷牌照之上開自小客
    車行駛道路，為警當場攔停舉發。嗣原處分機關於93年8 月
    20日，認異議人上開情形違反道路交通管理處罰條例第12條
    第1 項第4 款、第2 項之規定，裁決異議人罰鍰新臺幣（下
    同）1萬8百元，並扣繳牌照等語。
二、異議意旨略以：異議人於86年間因患有精神分裂症，即前往
    賴耀宗診所及行政院衛生署屏東醫院就診至今，領有殘障手
    冊及重大傷病卡，故異議人未依規定參加定期檢驗及本件為
    警舉發違規之行為，實非異議人於正常精神狀況下所為，而
    依道路交通管理處罰條例第2 條後段：「本條例未規定者，
    依其他法律規定」之規定，異議人本件違規行為既非在精神
    正常狀況下所為，自應適用刑法第19條及社會秩序維護法第
    8 條有關「心神喪失人之行為，不罰」之規定，將原處分撤
    銷云云。
三、按汽車有未領用牌照行駛者；使用註銷之牌照行駛者，處汽
    車所有人三千六百元以上一萬零八百元以下罰鍰，並禁止其
    行駛，道路交通管理處罰條例第12條第1 項第1 、4 款分別
    定有明文，是上開二者乃屬不同之違規事實。經查：異議人
    所有之車牌號碼ＶＹ—7526號自小客車，業於88年12月27日
    因逾期6 個月以上未參加定期檢驗，而遭原處分機關依法註
    銷上開ＶＹ—7526號牌照，異議人竟仍於92年10月16日11時
    41 分 許，駕駛其所有未懸掛車牌之原車牌號碼為ＶＹ—七
    五二六號自小客車行駛，行經台二十二線燕巢國道十號路口
    前，為警予以開單舉發等事實，為異議人所不爭執，且經證
    人即舉發之員警尤志勇於本院審理時到庭證稱：當時異議人
    所駕駛之上開自小客車，前後均未懸掛車牌，伊是查電腦發
    現車子被註銷牌照後，依法當場開單舉發等語明確（見本院
    93年度交聲字第170 號卷第29頁），並有車號查詢汽車車籍
    資料、高雄市政府警察局舉發違反道路交通管理事件通知單
    （高市警交字第Ｎ00000000號）各1 份在卷可稽，
    是異議人確實有駕駛前開未懸掛牌照之自小客車上路之事實
    ，應無疑義。又異議人上開ＶＹ—7526號車牌，經原處分機
    關於88年12月27日予以註銷後，即形同未領有牌照，且不得
    使用該遭註銷之牌照，此由道路交通管理處罰條例第12條第
    1 項第4 款，就使用註銷之牌照行駛亦有處罰規定自明。查
    異議人為警攔停當時，該自小客車並無懸掛遭註銷之上開牌
    照，而係前後均未懸掛牌照之情，已如前述，核其所為，顯
    係未領有牌照而行駛，而非使用註銷之牌照行駛。原處分機
    關將異議人前開違規事實誤認為使用註銷之牌照行駛之事實
    ，而援引道路交通管理處罰條例第12條第1 項第4 款規定，
    予以裁處異議人罰鍰1 萬8 百元並扣繳牌照，其認定事實及
    適用法規皆有違誤（觀以前開高雄市政府警察局舉發違反道
    路交通管理事件通知單上，乃清楚載明違規事實係未請領號
    牌行駛道路，舉發違反之法條係道路交通管理處罰條例第12
    條第1 項第1 款，是異議人違規事實及違規法條甚為明確，
    原處分機關未查明異議人違規事實，即以其誤認之上開違規
    事實，適用法條有誤，並自為更改原舉發通知單上記載之違
    規法條，已屬可議，原處分當屬違法）。
四、復按人民違反法律上之義務而應受行政罰之行為，法律無特
    別規定時，雖不以出於故意為必要，仍須以過失為其責任條
    件，但應受行政罰之行為，僅需違反禁止規定或作為義務，
    而不以發生損害為其要件者，推定為有過失，於行為人不能
    舉證證明自己無過失時，即應受處罰，司法院大法官解釋釋
    字第275 號解釋著有明文。其次，行為人依其年齡、精神狀
    態或生理障礙，是否具備責任能力而屬不罰或得減輕刑罰之
    行為，不獨在刑事法上為構成犯罪成立與否之要件，即行政
    秩序罰之審酌處斷上，亦應就此責任要素加以評價，方符合
    上開解釋之意旨，並達成憲法保障人民權利之功能，參酌社
    會秩序維護法第8 條第1 項第2 款、第9 條第1 項第3 款分
    別規定：「心神喪失人之行為不罰」、「精神耗弱人之行為
    得減輕處罰」，此就行為人之責任能力因精神狀態障礙，已
    定有不罰或得減輕處罰之規定，雖道路交通管理處罰條例中
    並無上開相關法律原則之適用明文，然因道路交通管理處罰
    條例與社會秩序維護法，均屬行政秩序罰之行政法規，是有
    關道路交通管理處罰條例之違規處罰，有關行為人「責任能
    力」之規定，亦應予以類推適用。又所謂心神喪失或精神耗
    弱，應依行為時精神障礙程度之強弱而定，如行為時之精神
    ，對於外界事務全然缺乏知覺理會及判斷作用，而無自由決
    定意思之能力者，為心神喪失，如此項能力並非完全喪失，
    僅較普通之人平均程度顯然減退者，則為精神耗弱，最高法
    院26年渝上字第237 號判例可資參照。經查：異議人患有精
    神分裂症，固據其提出賴耀宗診所診斷證明書一紙、行政院
    衛生署屏東醫院乙種診斷證明書2 紙及中華民國身心殘障手
    冊、全民健康保險重大傷病免自行部份負擔證明卡（其上記
    載重大傷病病名為精神分裂異常）各1 份為證，惟上開證據
    資料僅能證明異議人罹患精神分裂症而已，尚難證明異議人
    行為時確有心神喪失之情形。又本院依職權分別函詢異議人
    就診之賴耀宗診所、行政院衛生署屏東醫院，經賴耀宗診所
    函覆略以：異議人共在本院門診七次，惟自87年12月30日起
    迄今均無就診紀錄，是異議人其後之病情無法知悉等語（見
    前開本院卷第42頁反面），有該診所93年11月11日函在卷可
    按，依此函覆意旨，尚無法據為判斷異議人行為時是否有心
    神喪失情事。又依行政院衛生署屏東醫院回覆意旨略以：異
    議人自87年7 月2 日起，因精神分裂病在本院精神科就醫，
    至目前為止仍然繼續就醫中，經過評估異議人患有基本認知
    功能較差、社交退縮的情形，屬於中度殘障等級，但是病情
    尚未到達生活自理能力喪失的程度，也知道駕車應該要懸掛
    車牌等語，有該院93年11月25日屏醫病歷字第０九三０００
    五二三九號函在卷可稽（見前開本院卷第43頁）。是以，異
    議人對於汽車行駛道路應懸掛牌照一節既有認識，並未因其
    所患精神分裂症而受影響，則異議人未懸掛牌照而駕駛自小
    客車行駛道路之違規行為，依法自不能解免其責，異議人辯
    稱：本件違規情事非在精神正常狀況下所為，依社會秩序維
    護法第八條規定，應予不罰云云，顯不足採。
五、綜上所述，異議人以其患有精神分裂症為由，聲明本件違規
    行為應予不罰云云，雖為無理由，然原處分機關既有上開認
    定事實及適用法規違誤之處，原處分當屬違法，自應由本院
    撤銷原處分，又異議人本件未領用牌照行駛之違規事實，未
    經原處分機關裁罰，應由原處分機關另行處理。
據上論斷，應依道路交通案件處理辦法第20條，裁定如主文。
中　　華　　民　　國　　94　　年　　5 　　月　　16　　日
                  刑事第一庭    法  官  黃聖涵
以上正本證明與原本無異。
如不服本裁定應於收受送達後五日內向本院提出抗告書狀敘述抗
告之理由抗告於台灣高等法院高雄分院。
中　　華　　民　　國　　94　　年　　5 　　月　　18　　日
                                書記官  蘇雅慧
